【裁判字號】    91,上易,967
【裁判日期】    920212
【裁判案由】    返還價金
【裁判全文】
臺灣高等法院民事判決  九十一年度上易字第九六七號
      上  訴  人    廣一建設有限公司
      法定代理人    吳翊正
      訴訟代理人    陳國雄律師
      複  代理人    高士媚
      被上訴人      甲○○
右當事人間返還價金事件，上訴人對於中華民國九十一年八月十六日臺灣臺北地方法
院九十一年度訴字第三○七五號第一審判決提起上訴，本院判決如左：
    主    文
原判決關於命上訴人給付之違約金超過按每日萬分之五計算部分，及該部分假執行之
宣告廢棄。
右開廢棄部分，被上訴人在第一審之訴及其假執行之聲請均駁回。
其餘上訴駁回。
第二審訴訟費用由上訴人負擔。
    事    實
甲、上訴人方面：
一、聲明：(一)原判決廢棄。(二)駁回被上訴人在第一審之訴及假執行之聲請。
二、陳述：與原判決記載相同，引用之。
乙、被上訴人方面：
一、聲明：駁回上訴。
二、陳述：除與原判決記載相同者，引用之外。補稱略以：
(一)、上訴人自開工日起已遲延七年之久，以一年三六五天為計，已逾二五五五天，縱
    使扣除雨天假日，亦超過八百個工作天。
(二)、本件為預售屋買賣，被上訴人所冒風險較賣方為大，上訴人為從事興建房屋並出
    售營利者，竟無詳細計劃籌備，造成工程勘驗、使用執照取得受阻，害人害己，
    被上訴人所受之損害，較上訴人更為嚴重。
    理      由
一、被上訴人（原名黃宏隆）起訴主張：被上訴人於民國  (下同)八十五年二月二十
    九日向上訴人購買在台北縣三峽鎮○○段八、九、十、十一、十二、十三、十四
    、十八、十九、二十地號土地上興建之「黃一三峽鎮○○○街大廈」預售屋（以
    下簡稱系爭房屋），編號Ａ棟六樓一戶，總價新台幣（下同）三百七十四萬元，
    被上訴人已給付自備款一百零四萬元。依兩造所訂房屋暨土地預定買賣契約書（
    以下簡稱系爭買賣契約書）第七條之約定，上訴人應於八百個工作天完工申請使
    用執照，詎上訴人自八十四年七月十七日申報開工，迄未能完成工程勘驗，申領
    使用執照，上訴人顯然遲延逾期六個月以上，經被上訴人於九十一年四月二十四
    日及同年五月十七日催告交屋及解除契約，上訴人均置之不理。爰依上開約定，
    求為判決命上訴人返還已支付之價金一百零四萬元及自起訴狀繕本送達翌日起算
    之法定遲延利息，暨以每日千分之一計算之違約金。
二、上訴人則以：系爭買賣契約約定之工期八百個工作天，應扣除相關假日及雨天計
    算，上訴人尚未遲延；縱有遲延，亦係因不可抗力及不可歸責上訴人之事由所致
    ，上訴人不負遲延責任；又被上訴人解除契約不合法，且上訴人實為本件最大受
    害人，被上訴人所受損害未及上訴人嚴重等語置辯。
三、被上訴人主張：其於八十五年二月二十九日向上訴人購買系爭房屋，已給付自備
    款一百零四萬元，而上訴人已將系爭房屋興建完成，惟迄未能完成工程勘驗，取
    得使用執照並交屋等情，業據提出系爭買賣契約書為證，並為上訴人所不爭執，
    自堪予採信。惟被上訴人以上訴人遲延完工為由，主張解除契約，上訴人則以前
    揭情詞置辯；是本件應審究之重點在於：上訴人是否已遲延完工逾期六個月以上
    ？如有遲延，是否為不可抗力或不可歸責於上訴人之事由所致？被上訴人之解除
    契約是否合法？
四、查，系爭買賣契約書  (原審卷第九－一七頁)第七條約明：「本大樓之施工預定
    期間為八百個工作天完工（晴雨以政府公共工程晴雨表為標準，另扣國定及民俗
    假期）。完工日之認定以主建物及附屬建物及公共設施完成並申請使用執照日期
    為完工日期。如逾期，每逾期一日，乙方 (即上訴人)按甲方 (即被上訴人)依約
    已繳工程款千分之一計付違約金，逾期六個月雙方均得主張解約，若乙方主張解
    約則應加倍退還已收自備款（但不再計罰違約金），若甲方主張解約則乙方應全
    數退還已收自備款外，乙方應另行賠償遲延違約金（以每日已繳自備款千分之一
    計罰）並另計法定利息補償甲方」；可見系爭房屋預定八百個工作天完工，以建
    物完成並申請使用執照日期為完工日期。而上訴人係於八十四年七月十七日申報
    開工，竣工期限自開工核准日起三十一個月即八十七年二月十六日止，得申請展
    期二次及自動延長建築期限二年，即法定竣工期限至九十年二月十六日為止，亦
    有台北縣政府工務局八十九年五月二十四日函附原審卷第一八頁可稽。是則，被
    上訴人於九十一年四月二十四日、同年五月十七日以存證信函 (原審卷第一九－
    二二頁) 定期催告上訴人完工及表示逾期解約時，上訴人實已逾法定竣工期限六
    個月以上。上訴人雖辯稱八百個工作天依晴雨表計算及扣除國定假日、民俗假日
    ，尚未逾期等語，惟查：
(一)、系爭買賣契約第七條固約定八百個工作天應依政府公共工程、晴雨表計算，另扣
    除國定及民俗假期。惟上訴人自八十四年七月十七日申報開工至法定竣工期限九
    十年二月十六日止，約五年七個月，至被上訴人於九十一年四月二十四日催告時
    ，約六年九個月，以一年三六五天計算，已逾二四○○日曆天，縱令扣除雨天假
    日，已超過八百個工作天，至為顯然。上訴人聲請函調氣候表及晴雨表以計算工
    作天日數，尚無必要。
(二)、況且，依上訴人所提竣工照片  (原審卷第五九－六一頁)所示拍攝日期，系爭房
    屋應已於九十年九月二十九日前建築完成。亦即，縱依上訴人所辯八百個工作天
    之計算方式為可採，實際上，依上訴人可施作之工作天施工結果，確實能於九十
    年九月二十九日前完工；可見被上訴人主張上訴人應於前述法定竣工期限九十年
    二月十六日前完工並請領使用執照，並非無據。
五、上訴人雖辯稱：系爭房屋工程進行時，訴外人黃添來、林婷於八十五年間擅自
    在其與上訴人共有之牆壁鑿設窗戶雨遮，伸入系爭房屋基地上空，另訴外人王正
    義於八十四年間竊佔系爭房屋基地裝設鐵窗，均致工程無法順利進行，至八十八
    年十一月十九日方達成和解，拆除鐵窗、雨遮，嚴重影響上訴人工程進度約達三
    年之久，屬不可抗力之事故，上訴人無過失，該期間應扣除等語；並提出台灣板
    橋地方法院檢察署八十八年偵續字第一八九號起訴書、八十八年度偵字第一一八
    七五號撤回告訴聲請狀與所附台北縣三峽鎮調解委員會調解筆錄為證，經查：
(一)、系爭買賣契約書第七條但書固有：「但有左列情形或因該情形致不能如期完工者
    不在此限。．．．(四)因政令變更或不可抗力之事故發生時或其他不可歸責乙方之
    直、間接原因造成時」之約定，然查：
    １、按所謂「不可抗力」乃指人力所不能抗拒之事由，亦即任何人縱加以最嚴密
        之注意，仍不能避免之事變而言，上訴人與訴外人黃添來、林婷、王正義
        間關於系爭房屋基地之使用糾紛，顯非不可抗力之事故。
    ２、上訴人主張不負遲延責任，應就不可歸責之事由負舉證責任。
        (1)前開撤回告訴聲請狀  (原審卷第五五、五六頁)表明上訴人欲撤回對訴外
          人黃添來、林婷、王正義竊佔、毀損之告訴，理由為當事人已達成和解
          ；而所附調解筆錄  (原審卷第五七頁)之聲請人為上訴人，對造人則為訴
          外人黃添來、吳來旺。故依調解筆錄所載：「二造當事人因台北縣工務局
          八三峽建字第一四八三號建築執照工程開挖損及鄰房（對造人）事件，雙
          方達成和解條件如左：．．．四聲請人同意無條件具狀撤回台灣板橋地方
          法院檢察署八十八年度偵續字第一八九號及八十八年度偵字第一一八七五
          號竊佔案之告訴」等語，可知該調解事件與台灣板橋地方法院檢察署八十
          八年度偵續字第一八九號  (原審卷第四九、五○頁)、八十八年度偵字第
          一一八七五號案件之事實同一。
        (2)而前開調解筆錄既載明調解之緣由為「上訴人開挖系爭房屋工程損及訴外
          人黃添來、吳來旺之鄰房」，顯見台灣板橋地方法院檢察署八十八年度偵
          續字第一八九號及八十八年度偵字第一一八七五號案件並非僅因上訴人所
          指訴外人黃添來、林婷、王正義有竊佔、毀損之行為而來。故該事件縱
          有影響系爭房屋工程進度，亦難認係不可歸責於上訴人之原因所造成。上
          訴人辯稱其無過失，不足採信。
(二)、綜此，上訴人因施工損及鄰房，而與訴外人黃添來、林婷、王正義發生私權糾
    紛，致系爭房屋工程無法順利進行，既非不可抗力之事由，亦難認不可歸責於上
    訴人，上訴人辯稱其得依系爭買賣契約書第七條但書主張不負遲延責任，洵非可
    取。
六、上訴人另辯稱：系爭房屋工程實已竣工，然因棄土處理受台北縣政府工務局公務
    員涉犯海湖棄土場弊案牽連，迄未取得使用執照，故其遲延有不可歸責於上訴人
    之事由云云；惟查：
(一)、系爭房屋工程之棄土處理，原屬上訴人之義務；上訴人若因棄土處理過程有疏失
    ，致無法取得使用執照，即難謂不可歸責於上訴人。
(二)、上訴人既陳稱：因所提海湖棄土場棄土證明不實，不被採用，須藉由法院之確認
    判決，證明其棄土已真正回收，方得申報工程勘驗及請領使用執照等語；可見系
    爭房屋工程確因上訴人處理棄土過程有疏失，致無法以有效之棄土證明請領使用
    執照，其遲延實有可歸責於上訴人之事由。
(三)、至上訴人所辯：其受海湖棄土場弊案牽連，致其所提出之棄土證明被認定為不實
    不可採用等語，縱令屬實；惟上訴人既捨提出合法之回收或棄置證明而不為，竟
    違法購買不實之棄土證明，以致事後無法及時請領使用執照，其遲延自可歸責於
    上訴人。
七、次按「解釋意思表示，應探求當事人之真意，不得拘泥於所用之辭句。」、「給
    付無確定期限者，債務人於債權人得請求給付時，經其催告而未為給付，自受催
    告時起，負遲延責任」、「契約當事人之遲延給付者，他方當事人得定相當期限
    催告其履行，如於期限內不履行時，得解除契約。」民法第九十八條、第二百二
    十九條第二項前段、第二百五十四條分別定有明文。
(一)、上訴人遲未依系爭買賣契約書第七條之約定完工並請領使用執照，至被上訴人以
    九十一年五月十七日存證信函解除契約時，顯逾期六個月以上，已如前述。故被
    上訴人應得依系爭買賣契約書第七條之約定解除契約。
(二)、再者，被上訴人於九十一年四月二十四日寄發予上訴人之存證信函上載：「．．
    ．本建照之法定竣工期限至九十年二月十六日止，貴公司顯已違約，煩請貴公司
    於文到七日內排定解約日期，以昭公信」；又於同年五月十七日再次寄發存證信
    函予上訴人表示解除契約時，載明：「今再以信函通知請文到十日內將房屋依約
    交付本人接管使用，並會算貴公司違約遲延交房之損害賠償金，逾期依法解除契
    約不另通知」等語；則縱然系爭買賣契約對於上訴人之完工未確定期限，惟被上
    訴人實已以九十一年四月二十四日存證信函表示催告，而上訴人經此催告後，已
    應負遲延責任；故被上訴人再於九十一年五月十七日定十日期限催告上訴人履行
    ，並表示逾期依法解除契約不另通知，上訴人仍未依限履行，自得認系爭買賣契
    約業經被上訴人合法解除。上訴人辯稱被上訴人解約不合法云云，不足為取。
八、從而，被上訴人主張系爭買賣契約已解除，依系爭買賣契約書第七條之約定，請
    求上訴人返還被上訴人已支付之價金一百零四萬元及自起訴狀繕本送達翌日即九
    十一年六月七日起至清償日止按年利率百分之五計算之利息，為有理由，應予准
    許。至被上訴人另請求以每日千分之一計算之違約金部分，按約定之違約金過高
    者，除出於債務人之自由意思，已任意給付，可認為債務人自願依約履行，不容
    其請求返還外，依民法第二百五十二條之規定，法院均得減至相當之數額。而違
    約金是否相當，須依一般客觀事實，社會經濟狀況、當事人所受損害之情形，以
    及債務人若能如期履行債務時，債權人可得享受之一切利益為衡量之標準。茲查
    ，被上訴人請求按日息千分之一計算違約金，相當於年息為百分之三十六以上，
    顯然過高。爰審酌目前金融機構之存、放款利率之標準、一般信用卡循環利息利
    率約為日萬分之五即年息百分之十八．二五等情狀，以及上訴人違約之情節，認
    違約金部分宜酌減為按每息萬分之五計算，較屬公允。被上訴人逾此範圍之違約
    金請求，則應與其假執行之聲請併予駁回。原審就超過上開應准許部分，為上訴
    人敗訴之判決，並為假執行之宣告，自有未洽。上訴意旨就此部分指摘原判決不
    當，求予廢棄改判，為有理由。至於上開應准許部分，原審判命上訴人給付，並
    為准、免假執行之宣告，核無違誤，上訴意旨，就此部分，仍執陳詞，指摘原判
    決不當，求予廢棄，為無理由，應予駁回。
九、據上論結，本件上訴為一部有理由，一部無理由，判決如主文。
中      華      民      國    九十二    年      二      月      十二    日
                                  民事第三庭
                                      審判長法  官  張  宗  權
                                            法  官  陳  永  昌
                                            法  官  吳  秀  美
右正本係照原本作成。
不得上訴。
中      華      民      國    九十二    年      二      月      十四    日
                                            書記官  常  淑  慧


司法院資訊處製作；財團法人民間司法改革基金會備份。
